臺灣高等法院臺南分院刑事裁定
110年度毒抗字第56號
抗  告  人
即  被  告  廖重惠




選任辯護人  高亦昀律師
上列抗告人因聲請觀察勒戒案件，不服臺灣臺南地方法院中華民
國110年1月6日裁定（110年度毒聲字第1號），提起抗告，本院
裁定如下：
    主  文
抗告駁回。
    理  由
一、抗告意旨略以：
　㈠本件警方對被告發動採驗尿液之強制處分係屬違法，所取得
    之尿液鑑定報告無證據能力：
　⒈按檢察事務官、司法警察官或司法警察因調查犯罪情形及蒐
    集證據之必要，對於經拘提或逮捕到案之犯罪嫌疑人或被告
    ，得違反犯罪嫌疑人或被告之意思，採取其指紋、掌紋、腳
    印，予以照相、測量身高或類似之行為；有相當理由認為採
    取毛髮、唾液，尿液、聲調或吐氣得作為犯罪之證據時，並
    得採取之，刑事訴訟法第205條之2定有明文。
  ⒉經查，警方持臺灣嘉義地方法院所核發之搜索票至抗告人即
    被告（下稱抗告人）甲○○居所進行搜索，搜索票上所載案由
    為槍砲彈藥刀械管制條例，應搜索之標的僅為槍枝、彈藥，
    嗣警方搜索未果，逕將抗告人帶回嘉義縣警察局中埔分局製
    作筆錄，已有可議。又上開搜索票所載案由既非毒品案件，
    搜索現埸亦未扣得任何粉末、吸食器等顯可疑為與毒品案件
    相關之證物，難認偵辦槍砲案件有何「相當理由」須對抗告
    人行採驗尿液之程序，是警方對抗告人行採尿之強制處分，
    已與前開規定有違。
　⒊再者，警方將抗告人帶回警局後聲稱將依檢察官之命令進行
    採尿，要求抗告人配合採驗，惟警方並未提示檢察官核發之
    鑑定許可書，亦未告知抗告人同意或拒絕接受尿液採驗，其
    於法律上之意義與效果及相關之權利義務為何，抗告人自無
    從權衡利弊，依其自由意志決定是否同意接受尿液採驗。況
    抗告人於住處突遭搜索，嗣隻身一人遭警方帶往嘉義縣警察
    局中埔分局製作筆錄，抗告人於孤立無援、惶恐不安且意思
    決定自由受到壓迫之情形下，迫於無奈始簽立自願採尿同意
    書，自不能遽認抗告人已為真摯性之同意而接受本件採驗尿
    液之程序。 
  ⒋綜上所述，本件採驗尿液之強制處分，既不合於刑事訴訟法
    第205條之2所定「相當理由」之發動門檻，亦非出於抗告人
    真摯同意下而自願接受採驗尿液，應認本件警方所為採驗尿
    液之強制處分係屬違法，所衍生之尿液鑑定報告自不得做為
    證據並據此對抗告人為不利之認定。
  ㈡退步言之，縱認警方對抗告人採驗尿液之強制處分為合法，
    本件採尿之過程亦不符合法定程序，所取得之尿液鑑定報告
    應無證據能力：
  ⒈按為確保尿液檢體採驗之正確及運送與保管之安全，應採取
    必要之安全防範措施。採尿人員應全程監控尿液採驗過程，
    並注意下列事項：一、尿液檢體應分別裝入二瓶尿液容器，
    每瓶尿液量須達30毫升，並由應受尿液採驗人按捺左大拇指
    指紋封緘，採驗尿液實施辦法第7條、第13條第1項第1款分
    別定有明文。
  ⒉經查，本件警方對抗告人行採尿之強制處分，其過程未依上
    開規定由抗告人當場按捺指紋並封緘尿液檢體，則如何擔保
    抗告人之尿液檢體確實為抗告人本人所排出，並無受到其他
    外在污染、混淆誤取甚至為人掉包之疑慮？而就此未受妥善
    封存之尿液檢體所送驗之結果，又如何能證明抗告人究竟有
    無施用第二級毒品之情形？是本件警方採尿之過程違反法定
    程序，顯有重大瑕疵，所取得之尿液檢體經送驗之鑑定報告
    ，自無證據能力，不得作為認定抗告人施用第二級毒品之證
    據。
  ㈢綜上所述，抗告人並未施用第二級毒品，本件警方所為採集
    尿液之強制處分為違法，採尿之過程亦不符合法定程序而存
    有重大瑕疵，則本件所取得之檢體經送驗之鑑定報告並不具
    證據能力，不得作為認定抗告人犯罪之證據，原審認抗告人
    有施用第二級毒品之犯行，裁定抗告人令入勒戒處所施以觀
    察、勒戒，確有違法不當之處，為此特於法定期間提起本件
    抗告，懇請鈞院明察，以維權益，實感德澤。
二、按犯毒品危害防制條例第10條之罪者，檢察官應聲請法院裁
    定，或少年法院（地方法院少年法庭）應先裁定，令被告或
    少年入勒戒處所觀察、勒戒，其期間不得逾2月，同條例第
    20條第1 項定有明文。　　
三、經查：
　㈠抗告人於109年5月20日中午12時50分許經嘉義縣警察局中埔
    分局採尿送驗，經立人醫事檢驗所依據酵素免疫分析法（EI
    A ）為初步檢驗，並以液相層析串聯層析質譜法（LC/MS/MS
     ）確認檢驗結果，確呈安非他命、甲基安非他陽性反應，
    且安非他命、甲基安非他命檢出濃度均大於1500ng/ml等情
    ，有臺灣嘉義地方檢察署鑑定許可書、立人醫事檢驗所109
    年6月2日濫用藥物尿液檢驗報告、代號與真實姓名對照表、
    勘察採證同意書在卷可稽（見警卷第11-17頁）。而上開立
    人醫事檢驗所係以液相層析串聯層析質譜法作為確認檢驗方
    式，而以液相層析串聯層析質譜法作藥物及其代謝產物之定
    性及定量分析檢驗者，均不致產生偽陽性反應，此為本院依
    審判實務所知悉事項；且依上開尿液檢驗結果顯示，抗告人
    尿液中所呈現之安非他命、甲基安非他命濃度，明顯逾濫用
    藥物尿液檢驗作業準則第18條規定之甲基安非他命陽性判定
    標準即「甲基安非他命500ng/ml，且其代謝物安非他命之濃
    度在100ng/ml以上」甚多，倘其未施用甲基安非他命，其尿
    液應無檢出如此高濃度之甲基安非他命成分之可能。又毒品
    施用後於尿液、血液中可檢出之最大時限，與施用劑量、施
    用頻率、施用方式、施用者飲水量之多寡、個人體質、檢體
    收集時間點及所用檢測方法之靈敏度等因素有關，因個案而
    異；一般於尿液中可檢出之最大時限，古柯鹼為施用後1至4
    天、海洛因為2至4天、嗎啡為2至4天、大麻為1至10天、安
    非他命為1至4天、甲基安非他命為1至5天、MDMA為1至4天、
    MDA為1至4天、Ketamine為2至4天，此有行政院衛生署管制
    藥品管理局（現改制為衛生福利部食品藥物管理署）92年7
    月23日管檢字第0920005609號函可參，復為本院辦理施用毒
    品案件職務上所已知之事實。則抗告人於109年5月20日中午
    12時50分許，為嘉義縣警察局中埔分局採尿送驗，其鑑驗結
    果確呈安非他命、甲基安非他命陽性反應，則抗告人有於採
    尿時起回溯4日即96小時內之某時，在不詳地點，以不詳方
    式，施用第二級毒品甲基安非他命之犯行甚明。
　㈡抗告人未曾因違反毒品危害防制條例案件經送勒戒處所觀察
    、勒戒，或送戒治處所強制戒治，此有臺灣高等法院被告前
    案紀錄表存卷可佐，檢察官依毒品危害防制條例第20條第1 
    項之規定，聲請法院裁定令抗告人入勒戒處所觀察、勒戒，
    揆諸前開說明，自屬有據，應予准許。
　㈢抗告人雖以前詞置辯。然查：
　⒈抗告人辯稱當初警方所持之搜索票上記載之案由係槍砲彈藥
    刀械管制條例，並非毒品案件云云。惟查，嘉義縣警察局中
    埔分局以被告涉嫌槍砲彈藥刀械管制條例、毒品危害防制條
    例案件，向原審法院聲請搜索票，經原審法院審查後，核發
    109年聲搜字第361號搜索票，該搜索票上記載：「案由：違
    反槍砲彈藥刀械管制條例等」、「應扣押物：有關槍枝、彈
    藥、改造工具、毒品、其他與槍彈、毒品相關之不法物證」
    等情，有該搜索票在卷可按，並經本院調閱原審109年度聲
    搜字第361號卷宗查明屬實。再者，證人即嘉義縣警察局中
    埔分局偵查佐張立尚於本院訊問時證稱：我們有拿搜索票到
    抗告人住處執行搜索，當時我們的案由就是槍砲案跟毒品案
    等語（見本院卷第53頁），可見本件係針對抗告人涉嫌槍砲
    彈藥刀械管制條例、毒品危害防制條例案件實施搜索，應扣
    押物品包括毒品及相關物品甚明，則抗告人辯稱搜索票上沒
    有與毒品危害防制條例案件相關之記載云云，顯屬無據。
　⒉抗告人辯稱：警方將伊帶回嘉義縣警察局中埔分局製作筆錄
    ，並要求伊配合採驗尿液時，並未提示檢察官核發之鑑定許
    可書，且伊因擔心拒不配合恐遭受不利之對待，於驚慌失措
    、惶恐不安之情形下，不得已僅能接受採尿云云。然，證人
    張立尚證稱：「（109年5月20日你是不是有製作抗告人的警
    詢筆錄？）有。（當時是什麼原因製作抗告人警詢筆錄？）
    偵辦毒品案件。（提示嘉義地檢署鑑定許可書，鑑定許可書
    是你們跟檢察官聲請還是檢察官主動核發的？）我們向檢察
    官聲請的。（當時是依什麼理由向檢察官聲請核發鑑定許可
    書？）偵辦毒品案件。」、「（109年5月20日通知抗告人製
    作筆錄的時候，有出示檢察官的鑑定許可書給抗告人看嗎？
    ）有。」、「（你們製作抗告人警詢筆錄過程中，有對抗告
    人做任何不法的行為嗎？）沒有。」、「（當時你有將鑑定
    許可書提示給抗告人確認嗎？） 有，我們都有提示。（所
    以你們是有檢察官的鑑定許可書，而不是採同意搜索的方式
    去進行採尿的？）除了出示鑑定許可書，請抗告人同意我們
    採尿。」、「（你們去抗告人住處搜索的時候，是不是只有
    講涉犯槍砲沒有講抗告人涉犯毒品？）我們是同時出示搜索
    票跟鑑定許可書，告知案由是槍砲跟毒品案，並且告知他是
    毒品調查及要採尿。」等語綦詳（見本院卷第52-55頁），
    並有臺灣嘉義地方檢察署鑑定許可書附卷可憑（見警卷第11
    頁），且經本院勘驗抗告人之警詢錄影光碟結果為：「
　　①警員有告知抗告人是涉犯槍砲彈藥條例及毒品危害防制條
      例案由。
    ②警員有告知抗告人三項權利，並詢問抗告人是否請求選任
      律師到場，抗告人說不用。
    ③警員有詢問抗告人是否有低收入戶、中低收入戶、原住民
      身分，抗告人說他有中低收入身分。
    ④警員告知綽號阿彬即黃冠彰的電話0000000000的電話有被
      監聽。
    ⑤警員提示嘉義地檢署核發108年度他字第001977號鑑定許可
      書給抗告人看，詢問抗告人是否同意採尿，抗告人點頭同
      意。
    ⑥警員稱有提供兩個空瓶子給抗告人採尿，問抗告人是否是
      他自己排尿的，抗告人說是，採尿的時間是109年5月20日
      12時50分。
    ⑦以上勘驗的過程抗告人神情自若，身體沒有受到拘束，也
      看不出來警察有對抗告人以暴力、脅迫、利誘不正當方法
      取證。」等情，有本院勘驗筆錄及警詢錄影光碟畫面截圖
  　附卷可按（見本院卷第57-58頁、第60-1頁-第60-7頁），足
    見警員於製作被告警詢筆錄過程中，確實有告知抗告人涉犯
    毒品危害防制條例案件，並有提示檢察官核發之鑑定許可書
    給抗告人看，復經抗告人同意採尿送驗，此與抗告人警詢筆
    錄記載：「（警方現在出示臺灣嘉義地方檢察署核發之108
    年他字第001977號鑑定許可書，要採集你的尿液送驗，你是
    否同意？）同意。」等語（見警卷第5頁）相符，況且抗告
    人於製作警詢過程中神情自若，警察亦無對抗告人以暴力、
    脅迫、利誘不正當方法取證，顯見抗告人於應詢過程中具有
    完足之意思自主性，其確實出於自由意志而同意接受採尿送
    驗，本件並無抗告人所述其係迫於無奈始接受採尿之情事。
    從而，抗告人主張本件伊並非自願接受採驗尿液，本件採尿
    程序違法云云，自不足採信。
  ⒊抗告人主張本件尿液檢體非由伊捺印指紋並封緘，如何擔保
    該尿液檢體係伊本人所排放云云。然，為規範員警對涉毒者
    尿液之採驗流程，內政部警政署特訂定「警察機關執行毒品
    犯罪嫌疑人尿液採驗作業規定」，其旨係欲確保自採集始以
    迄送鑑止，此過程中能維持尿液檢體必具始終之一致性及完
    整性，以杜絕人為有意或無意之不當介入俾免危及實體真實
    之發現，此觀之該作業規定第1條揭示「確保尿液採驗程序
    之完備，落實管理監督機制，特訂定本作業規定」等語即明
    。又「採尿人員應全程監控尿液採驗過程，並注意下列事項
    ：一、尿液檢體應分別裝入二瓶尿液容器，每瓶尿液量須達
    三十毫升，並由應受尿液採驗人按捺左大拇指指紋封緘。」
    ，採驗尿液實施辦法第13條第1項第1款亦定有明文。查證人
    張立尚證稱：「（請你說明對抗告人採尿的過程？）我跟抗
    告人一起去廁所，看抗告人排尿，回來之後我在抗告人面前
    將尿品封緘，請抗告人在尿品標籤上按捺指紋。」、「（在
    採尿完成後，封緘是由你封緘，還是由抗告人封緘？）實務
    的作法是警察在抗告人面前封緘。（你剛剛回答法官說有請
    抗告人在封緘處按捺指紋？）對。」、「（為什麼會有兩瓶
    尿液？）抗告人排一次尿液放在紙杯，由抗告人倒入兩個尿
    罐裡面，尿液由我們封緘。」等語（見本院卷第54-57頁）
    ，已明確陳述有依循前揭採尿作業規定之情，矧諸證人張立
    尚身為警察執法人員，經手採驗尿液案件甚多，與抗告人並
    無恩怨，實無故意欲入抗告人於罪而誣陷抗告人之動機與必
    要。又抗告人所排放之尿液檢體2瓶（分別編號1、2），經
    送請內政部警政署刑事警察局進行DNA-STR 型別鑑定結果為
    ：「①編號1尿液，經萃取DNA檢測，未檢出足資比對之DNA-S
    TR型別。②編號2尿液，經萃取DNA檢測，DNA-STR型別與涉嫌
    人甲○○DNA-STR型別相符。」，有內政部警政署刑事警察局1
    09年11月26日刑生字第1098011051號鑑定書（見偵卷第79-8
    0頁）附卷可按；又本院請內政部警政署刑事警察局說明上
    開鑑定結果，經該局函覆稱：「……二、有關函詢『為何編號1
    之尿液未檢出足資比對之DNA-STR型？理由為何？』本局答覆
    如下：尿液DNA鑑定係針對尿液排出之脫落表皮細胞，因尿
    液內細胞量少，含菌量高，且個體間差異很大，未能檢出之
    確切原因尚難論斷，經查，本案編號1尿液，經檢測後僅可
    研判3組完整之DNA-STR型別，即D7S820、D16S539、D18S51
    三基因位，檢出之型別與編號2尿液一致，惟未達到足以個
    化之型別組數（至少8組），故出具未檢出足資比對之DNA-S
    TR型別。三有關函詢『編號2之尿液有無混合到他人之尿液？
    』本局答覆如下：經查本案編號2尿液之DNA-STR型別為單一
    型別，表示僅檢出單一DNA提供者之DNA，未發現有他人之DN
    A存在於編號2尿液中。」等語，有該局110年3月8日刑生字
    第1100017853號函存卷足據（見本院卷第81-82頁），亦即
    內政部警政署刑事警察局檢驗出本案之編號2尿液之DNA-STR
    型別與抗告人之DNA-STR型別相符，且未摻有其他人之尿液
    ，可見編號2之尿液確係抗告人所排放。至編號1之尿液雖未
    檢出足資比對之DNA-STR型別，然其檢出之3組完整之DNA-ST
    R型別與編號2尿液一致，可見編號1尿液與編號2尿液具有同
    一性，衡諸該尿液檢體從109年5月20日12時50分許採集後，
    歷經毒品反應鑑驗，至109年10月8日送DNA-STR 型別鑑定，
    已相距近5月之久，或因保存期間過長或保存方式不佳，未
    能有效檢出DNA-STA 型別，尚與事理無違，而無法據為有利
    於抗告人之認定，是前揭鑑定書鑑定結論，雖就編號1之尿
    液檢體未檢出足資比對之DNA-STR型別，但於編號2之尿液檢
    體中檢出之DNA-STR型別與抗告人之DNA-STR型別相符，自足
    以認定本件送驗之尿液檢體確係抗告人所排放，並無誤取或
    混雜他人尿液之虞。抗告人所辯本件採尿過程有瑕疵云云，
    殊乏憑據，委無足採。
四、綜上所述，抗告人於前揭時、地確有施用第二級毒品之事實
    ，原審法院依檢察官聲請，裁定將抗告人送勒戒處所觀察、
    勒戒，並無不合。抗告意旨所執前詞指摘原裁定不當，為無
    理由，應予駁回。
據上論斷，應依刑事訴訟法第412條，裁定如主文。 　　　
中　　華　　民　　國　　110 　年　　3 　　月　　18　　日
                  刑事第三庭    審判長法　官  陳連發
                                      法　官  洪榮家
                                      法　官  何秀燕
以上正本證明與原本無異。
不得再抗告。
　　　　　　　　　　　　　　　　　　　書記官  翁心欣
中　　華　　民　　國　　110 　年　　3 　　月　　18　　日